【裁判字號】    96,國再微,1
【裁判日期】    970229
【裁判案由】    國家損害賠償
【裁判全文】
臺灣桃園地方法院民事裁定             96年度國再微字第1號
聲  請  人  乙○○
代  理  人  賴台新
上列聲請人因與法務部行政執行署桃園行政執行處間請求國家損
害賠償事件，對於民國95年6 月29日本院95年度國再微字第1 號
裁定聲請再審，本院裁定如下：
    主      文
聲請駁回。
聲請訴訟費用由聲請人負擔。
    理    由
一、聲請人主張本院95年度國再微字第1 號裁定（下稱原確定裁
    定），有民事訴訟法第496 條第1 項第1 款規定之事由，對
    之聲請再審，其聲請再審意旨略以：(一)所謂同一事由，當以
    當事人主張事項，具體該當為必要，聲請人不服鈞院93年度
    桃國小字第1 號判決提起再審之訴，係以不適用行政程序法
    第5 條規定為由，聲請人不服鈞院95年度國再小上字第1 號
    判決提起再審之訴，係以適用民事訴訟法第436 條之29第2
    款不當為由，聲請人前後2 次再審主張之理由原因不同，即
    非同一事由，原確定裁定以聲請人係以同一事由提起再審云
    云，即有適用民事訴訟法第498 條之1 規定之不當。(二)聲請
    人不服鈞院95年度國再小上字第1 號確定判決提起再審之訴
    ，指出「依民事訴訟法第177 條承受訴訟之聲明有無理由，
    法院應依職權調查。原審既然經準備程序調查甲○○法務部
    人事派令且已令補正代理瑕疵，依上述裁判，其上訴即非顯
    無理由。」，縱以上主張容屬實體有無理由問題，仍應由判
    決定之，原確定裁定以此屬同一事由於法未合，未經實體判
    決而裁定駁回，即屬侵害聲請人訴訟權。(三)聲請人不服鈞院
    94年度桃國再小字第1 號判決提起上訴，主張「依訴訟資料
    中，被上訴人從未主張有此『信託財產在一定之情形下仍可
    提出成為強制執行之對象』之前提事實，原判決誤認被上訴
    人未提出之事實為已提出，查卷內似無此項斟酌資料之調查
    及辯論記載，自有認定事實不憑證據之違法。」，至聲請人
    上訴之其餘主張有無「聲請法院命受益人終止信託」等均屬
    「認作主張」之違法，並指摘原判決適用民事訴訟法第502
    條第2 項不當，未經言詞辯論即為判決，原確定裁定未就以
    上「認作主張，突襲裁判」等指摘及訴訟程序有無瑕疵予以
    調查，且違反民事訴訟法第436 條之29第2 款規定，聲請人
    已指明依民事訴訟法第496 條第1 項適用法規顯有錯誤請求
    再審，原裁定謂「究符合何種再審事由，亦未指明，實無再
    審理由。」云云，爰依民事訴訟法第507 條準用第496 條第
    1 項第1 款規定聲請再審，請求廢棄原裁定，並為實體判決
    等語。
二、按「裁定已經確定，而有第四百九十六條第一項或第四百九
    十七條之情形者，得準用本編之規定，聲請再審。」，民事
    訴訟法第507 條定有明文。依此規定準用結果，聲請對於確
    定裁定再審，不論其再審有無理由或本案有無理由，法院均
    應以裁定行之。查本件聲請人與法務部行政執行署桃園行政
    執行處（下稱桃園行政執行處）間請求國家損害賠償事件，
    前經本院93年度桃國小字第1 號判決駁回聲請人之訴，聲請
    人提起上訴後，經本院94年度國小上字第1 號裁定駁回上訴
    確定。聲請人就本院93年度桃國小字第1 號確定判決提起再
    審之訴，經本院94年度桃國再小字第1 號判決駁回再審之訴
    ，聲請人提起上訴後，復經本院95年度國再小上字第1 號判
    決駁回上訴確定，聲請人再就本院95年度國再小上字第1 號
    確定判決提起再審之訴，經本院95年度國再微字第1 號裁定
    駁回再審之訴等情，業經本院調閱前開卷宗核閱確實。復按
    民事訴訟法第496 條第1 項第1 款所謂適用法規顯有錯誤，
    係指確定裁判所適用之法規顯然不合於法律規定，或與現尚
    有效之判例、解釋顯然違反者而言，不包括漏未斟酌證據及
    認定事實錯誤之情形在內（最高法院63年台上880 號判例參
    照）。再審之訴，雖有再審理由，法院如認原判決為正當者
    ，應以判決駁回之，民事訴訟法第504 條定有明文。提起再
    審之訴，應表明再審理由及關於再審理由並遵守不變期間之
    證據，民事訴訟法第501 條第1 項第4 款規定甚明。所謂表
    明再審理由，必須指明確定判決有民事訴訟法第496 條第1
    項各款之原因，及有如何合於法定再審事由之具體情事始為
    相當，倘未表明任何法定再審原因，或僅泛言有何條款之再
    審事由，而無具體情事者，仍難謂已合法表明再審事由。既
    未合法表明再審事由，即為無再審之事由，性質上無庸命其
    補正，逕以裁定駁回之（最高法院61年台再字第137 號、70
    年台再字第35號判例參照）。再按，再審之訴顯無再審理由
    者，得不經言詞辯論，以判決駁回之，民事訴訟法第502 條
    第2 項亦有明文。所謂「顯無再審理由」，係指再審原告所
    主張之再審理由不經調查，即可認定其無再審理由，法院依
    此得不經言詞辯論，以判決駁回再審之訴。經查：
  (一)桃園行政執行處之法定代理人原為李清友，嗣於94年8 月25
    日變更為甲○○（見本院95年度桃國再小字第1 號卷第23頁
    ）。按承受訴訟之聲明有無理由，法院應依職權調查之，民
    事訴訟法第177 條第1 項固有明文，惟法無明文此職權調查
    應行言詞辯論，聲請人主張關於承受訴訟之聲明，法院應依
    職權調查，本院95年度國再小字第1 號不經言詞辯論即為判
    決即屬違法云云，顯然對於法律規定有所誤會，且聲請人以
    此對於本院95年度國再小字第1 號提起再審之訴，其再審狀
    記載「…依民事訴訟法第177 條承受訴訟之聲明有無理由，
    法院應依職權調查。原審既然經準備程序調查甲○○法務部
    人事派令且已令補正代理瑕疵，依上述裁判，上訴即非顯無
    理由。爰補充理由如上。原判決有未經言詞辯論之違法。」
    ，並未記載此有民事訴訟法第496 條第1 項各款之原因，原
    確定裁定因認聲請人此部分之再審不合法，並無不合，況依
    上情由，亦難憑認聲請人執此聲請再審可獲致對其有利之裁
    判，聲請人依此聲請再審，即為無理由。
  (二)聲請人指摘原確定裁定以聲請人係以同一事由提起再審，未
    就前確定判決係「認作主張，突襲裁判」及訴訟程序有無瑕
    疵予以調查，依民事訴訟法第498 條之1 規定未經言詞辯論
    裁定駁回聲請人之再審之訴為適用法規不當云云。按「再審
    之訴，法院認無再審理由，判決駁回後，不得以同一事由，
    對於原確定判決或駁回再審之訴之確定判決，更行提起再審
    之訴。」，民事訴訟法第498 條之1 定有明文。考其立法意
    旨略謂：「再審之目的，原在匡正確定終局判決之不當，以
    保障當事人之權益。惟為避免當事人以同一事由對於原確定
    判決或駁回再審之訴之確定判決，一再提起再審之訴，致浪
    費司法資源，自應予以限制。」。查原確定裁定係以聲請人
    提起再審之訴所憑理由「依銀行法第111 條、第112 條主張
    確定用途信託資金之獨立性，及與定期存款本質上不同，不
    得請求扣押，作為信託法第12條第1 項但書之『其他法律另
    有規定』之依據。惟原審判決謂『惟於信託人設定自益信託
    自為受益人，且委託金融機構經理具有保本保息之確定用途
    信託基金，性質上與定期存款相似，仍得為強制執行標的』
    ，未審酌具有法律位階之前開規定，僅審酌再審被告引用僅
    具行政命令之法務部函，顯然避重就輕，未斟酌當事人之重
    要陳述，違反再審原告之聽審權。」，業於本院94年度桃國
    再小字第1 號及95年度國再小上字第1 號再審事件之再審理
    由提及，因之認聲請人執此提起再審之訴，違反民事訴訟法
    第498 條之1 規定而為再審不合法，經本院核閱前開卷宗，
    並無不合。聲請人以不服本院93年度桃國小字第1 號判決提
    起再審之訴，係以不適用行政程序法第5 條規定為由，不服
    本院95年度國再小上字第1 號判決提起再審之訴，係以適用
    民事訴訟法第436 條之29第2 款不當為由，二者並非同一事
    由云云，惟聲請人於本院95年度國再微字第1 號所提歷次書
    狀，並未有如其上開之主張，執此聲請再審已與卷證資料不
    合，況就聲請人所指不適用行政程序法第5 條規定部分，核
    屬實體部分，業經本院94年度桃國再小字第1 號判決予以論
    斷（見該判決第5 頁記載），即應受民事訴訟法第498 條之
    1 規定之限制，另聲請人所指不適用民事訴訟法第436 條之
    29第2 款規定部分，即聲請人指摘本院95年度國再小字第1
    號不經言詞辯論即為判決而屬違法云云，惟本院依聲請人於
    該案所主張再審理由，認不經調查即可認定其無再審理由，
    故不經言詞辯論即為判決，聲請人所舉法院應行言詞辯論之
    事由實無理由，業經說明有如前述，聲請人憑此指摘法院不
    經言詞辯論即為判決之職權行使為不當，更依此聲請再審，
    亦為無理由。況原確定裁定係以聲請人以同一事由提起再審
    及僅泛稱有何條款之再審事由，未據指明具體情事，因認再
    審之訴為不合法，逕以裁定駁回，核與民事訴訟法第498 條
    之1 、第502 條第1 項規定無違，聲請人認原確定裁定適用
    民事訴訟法第502 條第2 項、第436 條之29規定不當云云，
    亦屬誤會，執此聲請再審亦為無理由。
  (三)依聲請人歷次提起再審之訴及本件聲請再審之理由，實體部
    分無非就確定判決認定事實及解釋法律即關於普通信託資金
    性質與定期存款之異同，得否為行政執行標的為爭執，惟此
    事實業經確定判決予以認定，按信託法第12條第1項 前段規
    定：對信託財產不得強制執行。學說上有認為此係指受託人
    本身為債務人之執行名義，依法應對受託人之固有財產執行
    ，而不得對獨立之信託財產執行，並非指信託財產概不得為
    強制執行，否則信託行為將成為逃避強制執行之方法；有認
    為此對信託財產不得強制執行，包括委託人及受託人之債權
    人，除有信託法第12條第1 項但書情形，均不得對於信託財
    產為強制執行，另受益人之債權人不得對信託財產強制執行
    ，僅得以受益人之受益權為強制執行之標的。而在學說上諸
    說併存尚無法規判解可據者，不得指為用法錯誤（最高法院
    57年台上字第1091號判例參照），本件歷次裁判解釋適用法
    規要難謂有適用法規明顯錯誤，而就再審理由屬實體部分，
    經駁回其再審之訴者，應受民事訴訟法第498 條之1 規定限
    制，不得再提再審。另本件聲請人所舉各項程序上違法，姑
    不論其指摘並無理由，於實體上既無從認其主張為正當，依
    民事訴訟法第507 條準用第504 條規定，仍應認其聲請再審
    並無理由，併此說明。
三、綜上，本件再審之聲請，為無理由，應予駁回。
四、據上論結，本件再審之聲請為無理由，依民事訴訟法第507
    條、第502 條第2 項、第95條、第78條，裁定如主文。
中    華    民    國    97    年    2     月    29    日
                  民事第三庭審判長法  官  汪智陽
                                  法  官  張天民
                                  法  官  熊祥雲
上列正本證明與原本無異。
不得抗告。
中    華    民    國    97    年    2     月    29    日
                                  書記官  陳鳳怡


司法院資訊處製作；財團法人民間司法改革基金會備份。
